【裁判字號】    90,訴緝,146
【裁判日期】    920227
【裁判案由】    偽造文書等
【裁判全文】
臺灣臺北地方法院刑事判決                          九十年度訴緝字第一四六號
    公  訴  人  臺灣臺北地方法院檢察署檢察官
    被      告  辛○○
    選任辯護人  陳正杰律師
右列被告因偽造文書等案件，經檢察官提起公訴（八十四年度偵字第二六四○六號、
八十五年度偵字第三一八三號）及移
本院判決如左：
    主      文
辛○○行使偽造私文書，足以生損害於公眾及他人，處有期徒刑拾月。
    事      實
一、辛○○明知自己資力不足，竟意圖為自己不法所有，於民國八十三年二月初，向
    其當時女友甲○○之母乙○○○詐稱：其於龍巖公司當處長，要買公司的產品靈
    骨塔，要周婦提供房地抵押借款，每月銀行利息由其負擔云云，使乙○○○陷於
    錯誤，提供其所有坐落台北市○○區○○段三小段一八三地號暨其上門牌號碼台
    北市○○○路○段一二一巷十三之二號房屋（下稱系爭房地）之權狀及印鑑證明
    、印鑑章交辛○○辦理銀行貸款，嗣於八十三年二月七日辛○○向聯邦商業銀行
    貸得新台幣（下同）五百萬元；辛○○承前意圖為自己不法所有之概括犯意，趁
    持有前開權狀資料、印鑑證明及印鑑章之便，未徵得乙○○○之同意，盜用乙○○○前交付其辦理五百萬元貸款時所交付之印鑑章及印鑑證明，以乙○○○名義
    ，偽簽土地建築改良物抵押權設定契約書、土地登記申請書之私文書，並盜蓋乙○○○之印文於前開私文書，於八十三年三月二十五日，持向台北市中山地政事
    務所，設定本金最高限額三百八十四萬元之第二順位抵押登記，向第三人王篤恭
    貸得三百二十萬元，並使中山地政事務所之公務員，登載於職務上所掌管之土地
    及建物登記簿謄本等公文書，足生損害於乙○○○及地政事務所對於房地設定登
    記之管理，嗣辛○○無法支付貸款利息，且前開款項均未返還，乙○○○之房地
    並遭抵押權人查封，始知上情。又辛○○承前意圖不法所有之概括犯意，於八十
    三年六月間，在台北市○○路帝國大廈，向壬○○詐稱：其在龍巖建設公司上班
    ，收購納骨塔再出售可以賺取巨額差價等詞，壬○○信以為真，致陷於錯誤分別
    於八十三年六月十六日交付辛○○四十五萬元及同年七月二十七日再交付三十七
    萬五千八百元，總計八十二萬五千八百元，辛○○取得款項後即避不見面，壬○○始知受騙。
三、案經被害人乙○○○訴由臺灣臺北地方法院檢察署檢察官偵查起訴及移送併案審
    理。
    理      由
一、訊據被告辛○○矢口否認右揭行使偽造私文書及詐欺取財犯行，辯稱：伊有欠周
    媽媽錢，伊因生意失敗，聯邦的利息伊有繳一年多，另一筆利息也有繳一年多，
    伊有經過告訴人同意去設定三百二十萬元之貸款，伊因帶團到韓國，中間有幾個
    客戶去賭博向伊借錢，客戶借錢又沒有辦法還，才無法還告訴人錢；又伊與壬○○是在龍巖建設認識的，伊沒有說要去買納骨塔權狀賺差價，中間伊有給他們利
    息云云，惟查：
（一）告訴人乙○○○僅同意以其房地抵押借款五百萬元予被告，並未同意提供其前
    開房地予被告另行設定第二順位抵押借款三百二十萬元等情，業據被告乙○○○
    分別於偵查中及本院調查時指陳在卷，參以被告辛○○於偵查中經檢察官訊以：
    「你另外借三百二十萬元這一次，有無得到告訴人同意？答：我是有跟告訴人女
    兒講過」（見台灣台北地方法院八十四年偵字第二六四○六號卷第七頁反面）；
    又問：「你貸款的三百二十萬元，有無親口對告訴人說並得到他的同意？」答稱
    ：「我沒有跟他講，我是跟他女兒講的」（見同上偵查卷第二十六頁），依被告
    辛○○於偵查中所述，其以乙○○○房地借款抵押三百二十萬元，並未親自徵得
    告訴人乙○○○之同意，且證人甲○○於偵查中證稱：「被告除了借貸五百萬元
    外，還有向王篤恭借款三百二十萬元，有無經過你與你母親同意？」「沒有」，
    「據辛○○說這三百二十萬元要貸款之前，他有跟你講過，你還有請印鑑證明給
    他？」「我不知道幫他請了幾次印鑑證明，他說資料不全，我不知道他拿去辦三
    百二十萬元之貸款」（見同上偵查卷第四十七頁反面），而於本院訊問時仍證稱
    不知道被告去辦理三百二十萬元之貸款等語（見本院九十一年二月七日訊問筆錄
    ）；足認被告辛○○以告訴人乙○○○之房地抵押借款三百二十萬元部分，係未
    經告訴人乙○○○同意，其於本院辯稱有經過告訴人同意云云，顯係卸責之詞，
    不足採信；被告未經房地所有權人乙○○○之同意，盜用乙○○○之印章，以乙○○○之名義，偽造抵押權設定文件等私文書，並行使該抵押權登記文件，使公
    務員登載不實事項於土地登記謄本之犯行，堪以認定，此外，被告於八十三年三
    月二十五日設定本金最高限額三百八十四萬元之抵押權，亦有台北市中山地政事
    務所九十一年二月二十日函檢送系爭房地抵押權設定文件一份及土地暨建物登記
    簿謄本足憑。
（二）次查，告訴人乙○○○於偵查中經檢察官訊以：「你為何要相信辛○○，而把
    房子和錢借給他？」，答：「他在龍巖建設當處長，我認為他有資力，所以把錢
    借給他，而且他又是我女兒的男朋友，他說他要買公司的產品靈骨塔，我借給辛○○一千多萬元現金，我的房子借給他抵押五百萬元，.... 」（見同上偵查卷
    第二十三頁反面）；而告訴人壬○○於本院訊問時指稱被告辛○○說他在龍巖公
    司上班，他說轉賣納骨塔權狀可以轉取差價，其不疑有他，所以將錢交給被告等
    語（見本院九十一年七月二十五日訊問筆錄）；足見告訴人乙○○○、壬○○等
    係因信任被告所稱購買靈骨塔權狀賺取差價賺錢，始將錢借給被告，惟被告辛○○迄本院審理時止，並未提出此部份金錢流向單據以為憑證，甚且於八十四年間
    有將靈骨塔權狀向第三人己○○質押再行借款之事實（起訴書事實第二部分，惟
    被告向告訴人己○○借款部分認未構成詐欺取財罪，詳後述），且該靈骨塔權狀
    係向第三人戊○○所借，亦據被告於偵查中自承在卷（見八十五年偵字第三一八
    三號卷第二十一頁），則被告向告訴人二人稱購買靈骨塔權狀賺取差價一節，係
    屬不實，且被告復未經告訴人乙○○○之同意以偽造文書之方式抵押借款，亦認
    為有施用詐術之情事；再查，被告辛○○於偵查中經檢察官訊以：「你除了抵押
    借錢之外，另外還有無向告訴人（即乙○○○）借錢？」「有的，全部加起來一
    千多萬元」（見同上偵查卷第八頁），足認被告除本項抵押借款外，尚有向告訴
    人乙○○○借貸其他款項，且金額眾多，被告於八十三年間即不斷向外借款，足
    認其借款當時資力已不良，事後均未如期返還，被告有不法所有之意圖，應堪認
    定。被告於本件借款時資力已不良有不法所有之意圖已如前述，其辯稱因做
    CASINO生意失敗而無法還錢云云，惟被告自承其係離開龍巖公司後才到新洲旅行
    社，其向本件告訴人乙○○○、壬○○係以投資納骨塔權狀轉售圖利為詞借款，
    顯與其後其所稱CASINO生意失敗無關；另被告辯稱其有繳納貸款利息云云，惟查
    ，被告以告訴人乙○○○房地抵押詐借款項部分，其本金部分迄未返還告訴人，
    自難以其繳納少額之利息，而援引為有利於被告之認定，被告詐欺取財之犯行仍
    堪認定。
二、核被告所為，係犯刑法第二百十六條、第二百十條之行使偽造私文書罪、第二百
    十四條使公務員登載不實罪及第三百三十九條第一項之詐欺取財罪。被告盜用印
    章為偽造文書之部分行為，又偽造文書之低度行為，為行使偽造私文書之高度行
    為所吸收，均不另論罪。被告所犯使公務員登載不實罪部分，與行使偽造私文書
    罪部分，有牽連犯裁判上一罪之關係，爰併予審理。被告多次詐欺取財犯行，時
    間緊接，觸犯構成要件相同，顯係基於概括犯意反覆為之，應依連續犯論以一罪
    ，並加重其刑。被告詐欺告訴人壬○○部分，雖未經起訴，惟與起訴部分有連續
    犯裁判上一罪之關係，爰併予審理。被告所犯上開三罪，有方法結果之牽連關係
    ，爰從一重之行使偽造私文書罪處斷。爰審酌被告之品行、犯罪之動機、目的、
    手段、被害人所受損害，於本院審理中有與告訴人達成協議返還款項，有協議書
    二紙附卷可稽，有返還告訴人壬○○九萬元，經告訴人壬○○證述在卷及被告犯
    罪後之態度等一切情狀，量處如主文所示之刑。
三、公訴意旨另以：被告辛○○明知自己無資力，意圖為自己不法所有之概括犯意，
    於民國八十四年十二月二十六日，在台北市○○○路與忠孝東路復興釣蝦場，向
    己○○稱其係新洲國際旅遊股份有限公司總經理，因公司週轉不靈亟需現金調度
    ，而借款三百萬元，言明八十五年一月二十五日返還，為取信己○○並持龍巖建
    設開發股份有限公司所開具之龍巖白沙灣安樂園龍泰陵骨灰室、真龍殿骨甕室永
    久使用權狀共四十四紙作為質押品，使告訴人陷於錯誤借予辛○○，詎屆期辛○○拒不返還，而前開權狀中七紙係印鑑錯誤，或他人報遺失者，己○○始知受騙
    ，因認被告此部份涉犯刑法第三百三十九條第一項之詐欺取財罪嫌。訊據被告辛○○堅詞否認此部份犯行，辯稱：伊給己○○的四十四張權狀，不知道有印鑑不
    符的情況，伊沒有故意要詐騙，權狀部分可以調閱公司資料，絕對超過三百萬元
    等語；經查，告訴人己○○於本院指陳伊的錢當初是透過蔡東松轉借給被告，被
    告所交付之權狀其中有印鑑不符及報遺失的，伊不知道是否是被告所為等語（見
    本院九十一年七月二十五日訊問筆錄）；而證人蔡東松證稱：被告透過伊向己○○借錢，被告說他要做生意，他在新洲國際公司上班，在韓國有做觀光旅遊事業
    ，他做CASINO生意，CASINO的意思是在國際飯店內有個供賭客賭博場所，被告是
    韓國這家飯店在台灣的代理商，被告可以帶台灣旅遊團至韓國這些飯店渡假，旅
    客如果要賭博有資金不足時，會向被告借錢，所以被告需要週轉金，旅客回台灣
    會將錢還給被告，韓國飯店會將佣金付給被告，等於是被告先墊錢，伊有跟他的
    團一起去旅遊過，伊後面瞭解的是他把錢借給客戶，客戶回台灣會開票給溫先生
    ，可能是客戶的票出了問題，被告要承擔，後面有一些客戶有倒他的帳等語（見
    本院九十一年六月十二日訊問筆錄）。查被告辛○○於本件向告訴人己○○借款
    部分，於借款時有提供龍巖白沙灣安樂園龍泰陵骨灰室、真龍殿骨甕室永久使用
    權狀共四十四張供質押，有上開權狀附於偵查卷可憑，雖其中七張權狀有瑕疵，
    惟並無積極證據證明被告明知該七張權狀係有瑕疵之權狀，且依證人蔡東松所證
    被告借錢當時之目的係要從事CASINO生意週轉，而被告確實有從事該生意，即難
    認被告有施用詐術之情事，且告訴人己○○自承除了七張有瑕疵的權狀，其餘均
    賣還給龍巖公司，足認被告當時係提供有價值之質押品，亦難認被告對告訴人己○○有不法所有之意圖，則被告此部份詐欺取財犯行，事證尚嫌不足，惟公訴人
    認此部份與前開有罪部分有連續犯裁判上一罪之關係，爰不另為無罪之諭知。
四、台灣台北地方法院檢察署八十四年偵字第二五八一八號、八十四年偵字第二六八
    七九號移送併辦意旨另以：被告辛○○係新洲旅行社總經理，因新洲旅行社帶團
    至韓國濟洲島賭博，亟需資金，明知自己無資力，竟與戊○○共同意圖為自己不
    法之所有，連續於八十四年一月十九日、同年二月二十二日、三月、四月間，由
    戊○○、辛○○出面，在台北市○○路八十七號十一樓之三辦公室，向癸○○分
    別借款二百萬元，四次共借八百萬元，並由戊○○於第一次借款時交付其妻黃冷
    羨簽發之二百萬元支票。復於八十四年初在上址，由辛○○出面，多次向丙○調
    借現金，共計四百二十萬元，並由戊○○交付黃冷羨為發票人，金額四百二十萬
    元，並由戊○○背書之支票六紙，以供擔保。並按月支付利息，嗣依約交付利息
    。戊○○於八十四年五月厎某日下午六時許在台北市神爺西餐廳，基於毀損之故
    意，藉辛○○檢視丙○所提出黃冷羨為發票人之支票時，將黃冷羨簽發之支票六
    紙撕毀，另換蔡金蘭簽發之面額一百六十萬元、二百六十萬元支票各一紙，經提
    示均不獲付款。戊○○復於八十四年十一月廿九日在台北市○○○路○段一六五
    號十五樓，癸○○之妻丁○找辛○○、戊○○對帳，戊○○見丁○提出黃冷羨簽
    發二百萬元之支票，竟加以撕毀，再由辛○○簽發本票交丁○收執。嗣前開支票
    、本票到期，經提示均不獲付款，癸○○、丙○始知受騙。因認被告戊○○涉犯
    詐欺罪嫌云云。訊之被告辛○○堅口否認有右揭犯行，並辯稱：伊不認識癸○○
    ，他是戊○○的朋友，他們之間如何投資伊不曉得，後來新洲沒有做的時候，因
    為伊在龍巖有欠戊○○一些錢，伊交本票給戊○○，是否戊○○轉交本票給癸○○；又伊在新洲時，丙○說要投資新洲，丙○那時候也有去過韓國好幾次，是在
    投資之前，他有去看，回來他說可行，所以陸續有投資，伊每個月友匯紅利給他
    等語。並提出被告辛○○匯款記錄及收據。查告訴人癸○○、丙○指訴渠等交付
    財物之目的係以被告告以韓國CASINO生意有利可圖而陸續交付款項予戊○○及辛○○，且告訴人癸○○於本院訊問時自承：伊先認識戊○○才認識被告，伊有去
    過韓國一次，戊○○有告訴伊是在韓國濟州島開CASINO，錢給他們運用等語（見
    本院九十一年十一月七日訊問筆錄）；告訴人丙○亦自承：他們說國外有生意可
    以做，伊也有去看過，伊陸續借錢給辛○○及戊○○，他們在韓國作CASINO，在
    台灣找客人去那裡消費，伊可能去了三、四次等語（見本院九十一年十二月四日
    訊問筆錄）；參以前開證人蔡東松所證被告辛○○有作CASINO的生意，被告有帶
    台灣旅遊團至韓國飯店賭博，由被告先墊錢等情，則被告辛○○於其時確有從事
    所謂之CASINO生意，自難認被告辛○○有施用詐術之情事；且被告辛○○、戊○○於八十四年二月間起至同年六月間，陸續匯款至告訴人癸○○、丙○帳戶，此
    有合作金庫、陽明山信用合作社、上海商業儲蓄銀行等匯款明細等件為憑（附於
    前開偵查卷），尚難認被告自始即有不法所有之意圖；又證人蔡東松於本院九十
    一年六月十二日訊問時證稱伊事後瞭解的是他把錢借給客戶，客戶回台灣會開票
    給溫先生，可能是客戶的票出了問題，被告要承擔，後面有一些客戶有倒他的帳
    等語（見本院九十一年六月十二日訊問筆錄），被告辯稱因事後遭倒帳而無法返
    還借款，尚非不可採信；且告訴人癸○○、辛○○等除表明被告怠於如期清償債
    務之事實外，並未提陳任何有關被告如何自始意圖不法而以詐術陷其於錯誤之佐
    證以憑調查，所為被告辛○○自始蓄意詐財之片面指訴，即難採不利於被告之認
    定基礎，要與刑法第三百三十條第一項詐欺取財罪之構成要件未符，此部份犯罪
    事證亦不足，難認請求併辦部分與起訴且構成有罪之詐欺取財部分有連續犯裁判
    上一罪之關係，應退由承辦檢察官另行偵查處理。
五、另台灣台北地方法院檢察署八十九年度偵字第二一七五八號移送併辦意旨略以：
    被告辛○○與黃勝俊分別係鴻記鋼鐵興業股份有限公司（下稱鴻記公司）之副總
    經理及負責人，二人共同意圖為自己不法之所有，自民國八十七年間，在台北市
    ○○路二○六號七樓之七、七樓之八該公司處，以發行股票對外販售之方式，對
    外詐稱：鴻記公司於八十八年八月間將辦理現金增資，每一千股股票可無償配股
    五百股，八十七年該公司每股盈餘六、六元，八十八年每股盈餘可達六、一元，
    向不特定大眾販售股票，計詐得約新台幣一千六百餘萬元，因認被告涉犯刑法第
    三百三十九條第一項之詐欺取財犯行。訊據被告辛○○亦否認此部份犯行，辯稱
    ：黃勝俊是負責人，他知道伊曾在龍巖作業務，他跟我說鴻記開發事業部需要業
    務開發，伊當時沒有工作，伊需要工作就去該處工作，伊沒有詐騙被害人云云。
    經查本案前開被告涉犯詐欺取財之犯罪事實，起訴且構成有罪之部分犯罪時間在
    八十三年，而此部份請求併辦部分之犯罪事實，則發生在八十七年間，期間相距
    二、三年，已難認犯罪時間緊接；又被告堅決否認此部份犯行，亦難認本件與起
    訴部分係基於自始不法所之概括犯意，且二案之犯罪手法亦不相同，難認請求併
    辦部分與起訴且構成有罪之詐欺取財部分有連續犯裁判上一罪之關係，應退由承
    辦檢察官另行偵查處理，附此敘明。
據上論斷，應依刑事訴訟法第二百九十九條第一項前段，刑法第五十六條、第二百十
條、第二百十六條、第二百十四條、第三百三十九條第一項、第五十五條，罰金罰鍰
提高標準條例第一條前段，判決如主文。
本案經檢察官庚○到庭執行職務。
中      華      民      國    九十二    年      二      月    二十七    日
                                    臺灣臺北地方法院刑事第三庭
                                        法  官  吳  淑  惠
右正本證明與原本無異。
如不服本判決，應於判決送達後十日內向本院提出上訴狀(應抄附繕本)。告訴人或被
害人如對於本判決不服者，應具備理由請求檢察官上訴，其上訴期間之計算係以檢察
官收受判決正本之日期為準。
                                        書記官  林  淑  卿
中      華      民      國    九十二    年      三      月      四      日
附錄本案論罪科刑法條全文
中華民國刑法第二百一十條
 (偽造變造私文書罪)
偽造、變造私文書，足以生損害於公眾或他人者，處五年以下有期徒刑。
中華民國刑法第二百一十六條
 (行使偽造變造或登載不實之文書罪)
行使第二百十條至第二百十五條之文書者，依偽造、變造文書或登載不實
事項或使登載不實事項之規定處斷。


司法院資訊處製作；財團法人民間司法改革基金會備份。
